臺灣高等法院刑事判決　　　　　　　 99年度交上易字第341號
上　訴　人　臺灣宜蘭地方法院檢察署檢察官
上　訴　人
即　被　告　謝進福
選任辯護人　尤中瑛律師
上列上訴人因過失傷害案件，不服臺灣宜蘭地方法院99年度交易
字第113號，中華民國99年10月19日第一審判決（起訴案號：臺
灣宜蘭地方法院檢察署99年度偵字第2320號），提起上訴，本院
判決如下：
    主  文
上訴駁回。
    事  實
一、謝進福係實做企業股份有限公司（下稱實做公司）之實際負
    責人，實做公司並承攬宜蘭地區○○○○道用戶接管工程，
    謝進福為該工程之工地負責人，為從事業務之人。嗣實做公
    司將該工程部分交由承包商六宇工程行承攬施作。於民國98
    年11月12日，在宜蘭縣宜蘭市○○路○段297號前，六宇工程
    行所承作上開工程暫停施工，因中山路由北往南路面挖掘後
    尚未回填及鋪設柏油，遂鋪設長方形鋼板二塊於道路上。實
    做公司雖將上開工程部分交由承包商六宇工程行承攬施作，
    惟關於施工現場區域中就施作方式、安全維護等事項，謝進
    福為實做公司之工地負責人，仍擔負督導、指揮、糾正之責
    ，謝進福應注意鋪設鋼板處之路面不平，且上開工程仍屬進
    行中，應樹立警告標誌，促使往來車輛注意，而依當時情形
    及其智識能力，並無不能注意之情事，竟疏未注意，在上開
    地點鋪設鋼板後，該處路面不平之情形下，卻未樹立警告標
    誌，嗣於98年11月12日晚間6時45分許，適有胡慧鏗騎乘車
    牌號碼336-QAR號機車行經該處，因上開鋪設鋼板處路面不
    平，該機車車輪碰觸鋼板時，機車重心不穩，胡慧鏗因而人
    車倒地，胡慧鏗遂受有左膝挫傷併關節腔血腫、左膝脛骨後
    十字韌帶撕裂性骨折之傷害。
二、案經胡慧鏗訴由宜蘭縣政府警察局宜蘭分局報請臺灣宜蘭地
    方法院檢察署檢察官偵查起訴。
    理  由
甲、程序方面：
一、按被告以外之人於審判外之言詞或書面陳述，除法律有規定
    外，不得作為證據，刑事訴訟法第159條第1項定有明文。又
    被告以外之人於檢察事務官、司法警察官或司法警察調查中
    所為之陳述，與審判中不符時，其先前之陳述具有較可信之
    特別情況，且為證明犯罪事實存否所必要者，得為證據，同
    法第159條之2亦有明定。於此情形，係必須同時具備該可信
    性及必要性，始合於傳聞法則之例外，得作為證據。本件被
    告於本院審理時抗辯告訴人胡慧鏗於警詢時之陳述無證據能
    力，查告訴人胡慧鏗於警詢時所指訴其騎乘上開機車行經上
    開地點，因上開鋪設鐵板處路面不平，且未設立警告標誌，
    致其人車倒地而受傷等情（見宜蘭縣政府警察局宜蘭分局刑
    案偵查卷宗第1頁至第4頁），與其於原審審理時所證相符（
    見原審卷第48頁至第54頁），核與刑事訴訟法第159條之2規
    定係以「與審判中不符時，其先前之陳述具有較可信之特別
    情況，且為證明犯罪事實存否所必要者，得為證據」之要件
    已不相符合，況證人即告訴人胡慧鏗既於原審審判中經踐行
    人證之交互詰問調查程序，依完整之法定方式合法取得證據
    ，其證詞適合為本案待證事實之證明，先前於警詢之陳述即
    不具前述較可信之特別情況及證明犯罪事實存否之必要性，
    自應逕以告訴人胡慧鏗於原審審判中之證詞採為論證犯罪事
    實之依據，尚無例外地認其先前於警詢之陳述具證據能力而
    採為斷罪證據之餘地。
二、復按刑事訴訟法第158條之3規定：「證人、鑑定人依法應具
    結而未具結者，其證言或鑑定意見，不得作為證據。」所謂
    「依法應具結而未具結者」，係指檢察官或法官依刑事訴訟
    法第175條之規定，以證人身分傳喚被告以外之人（證人、
    告發人、告訴人、被害人、共犯或共同被告）到庭作證，或
    雖非以證人身分傳喚到庭，而於訊問調查過程中，轉換為證
    人身分為調查時，此時其等供述之身分為證人，則檢察官、
    法官自應依本法第168條有關具結之規定，命證人供前或供
    後具結，其陳述始符合第158條之3之規定，而有證據能力。
    若檢察官或法官非以證人身分傳喚而以告發人、告訴人、被
    害人或共犯、共同被告身分傳喚到庭為訊問時（例如刑事訴
    訟法第71條、第219條之6第2項、第236條之1第1項、第248
    條之1、第271條第2項、第271條之1第1項），其身分既非證
    人，即與「依法應具結」之要件不合，縱未命其具結，純屬
    檢察官或法官調查證據職權之適法行使，當無違法可言。而
    前揭不論係本案或他案在檢察官面前作成未經具結之陳述筆
    錄，係屬被告以外之人於偵查中向檢察官所為之陳述，本質
    上屬於傳聞證據，基於保障被告在憲法上之基本訴訟權，除
    該被告以外之人死亡、身心障礙致記憶喪失或無法陳述、滯
    留國外或所在不明而無法傳喚或傳喚不到、或到庭後拒絕陳
    述等情形外，如已經法院傳喚到庭具結而為陳述，並經被告
    之反對詰問，前揭非以證人身分而在檢察官面前未經具結之
    陳述筆錄，除顯有不可信之情況者外，得為證據（參照最高
    法院96年度台上字第3527號判決）。查告訴人胡慧鏗業於原
    審審理時以證人身分到庭陳述，並賦予被告對質詰問之機會
    （見原審卷第48頁至第54頁），則告訴人胡慧鏗於偵查時本
    於告訴人身分所為之陳述，對於被告而言，除顯有不可信之
    情況外，自應有證據能力。觀諸告訴人胡慧鏗於偵查時之陳
    述均甚為詳盡，對檢察官之問題，均能為連續陳述，足認其
    於偵查中之精神狀態良好，其於偵查中之陳述顯係出於自由
    意志，並非經不正方法取得，並無不可信之情形存在，揆諸
    前揭說明，告訴人胡慧鏗於偵查時本於告訴人身分所為陳述
    ，對於被告而言，即有證據能力，被告抗辯告訴人胡慧鏗於
    偵查時之陳述無證據能力云云，顯難採信。
三、再按被告以外之人於審判外之陳述，雖不符刑事訴訟法第
    159 條之1至第159條之4之規定，而經當事人於審判程序同
    意作為證據，法院審酌該言詞陳述或書面陳述作成時之情況
    ，認為適當者，亦得為證據；當事人、代理人或辯護人於法
    院調查證據時，知有刑事訴訟法第159條第1項不得為證據之
    情形，而未於言詞辯論終結前聲明異議者，視為有前項之同
    意，刑事訴訟法第159條之5定有明文。經查，本判決下列所
    引前述以外之被告以外之人於審判外之陳述，檢察官、被告
    及辯護人於言詞辯論終結前均未聲明異議，本院審酌結果，
    認上開證據資料製作時之情況，尚無違法不當及證明力明顯
    過低之瑕疵，亦認為以之作為證據應屬適當。揆諸前開規定
    ，爰依刑事訴訟法第159條之5規定，認前揭證據資料均有證
    據能力。
乙、實體方面：
一、訊據被告謝進福固不諱其係實做公司之實際負責人，實做公
    司有承攬宜蘭地區○○○○道用戶接管工程，其並為該工程
    之工地負責人等情，惟矢口否認有何業務過失傷害犯行，辯
    稱：本件告訴人所受之傷與上開地點所鋪設止滑鋼板之行為
    並無因果關係，且本件現場施工之承包商係六宇工程行，伊
    並非現場施工之負責人，不負有現場交通安全之責任，而鋪
    設鋼板之目的在於維持交通，為讓人車通行，本無法放置警
    告標誌，且覆蓋鋼板後，即非工程進行中，並無道路交通安
    全規則第143條規定之適用云云。惟查：
  (一)告訴人胡慧鏗於前揭時間騎乘車號336-QAR號機車行經上開
    地點，因鋪設鋼板處路面不平，該機車車輪碰觸鋼板時，機
    車重心不穩，告訴人胡慧鏗因而人車倒地並受傷等情，已據
    告訴人胡慧鏗於於偵查時指訴綦詳（見99年度偵字第2320號
    卷第15頁），且證人即告訴人胡慧鏗於原審審理時證稱：當
    天晚上18時45分許下班的時候騎機車經過那裡，那個路段因
    為鐵板高低不平，現場沒有設立施工及警告標誌，一騎上鐵
    板就失去平衡跌倒在地，當天正好是反詐騙日，所以有一個
    警察站在旁邊郵局提款機前，所以有上前來看，現場有一個
    代書店，裡面有2個姊妹出來，他們就用有輪子的椅子，把
    伊推到代書店裡面，然後替伊通知家人，伊哥哥就開車帶伊
    回家等語（見原審卷第48至54頁），核與目擊證人即警員歐
    泰宏於原審審理時證述：伊當時是在執行擔任全國反詐騙宣
    導勤務，伊站在渭水路郵局前面，當時大約18時40分許，見
    到一名女性民眾騎乘一部輕機車，車號是336-QAR機車，在
    行經該地的溼滑鋼板上摔倒，車子是前輪一騎上去鋼板的時
    候就滑倒，伊與正在中國信託銀行執行勤務的梁中銓警員一
    起前往將該婦人扶起，並詢問是否需要救護車及警察處理，
    該婦人均表示不用，伊沒有注意該婦人有無明顯的外傷，不
    過她走路有一拐一拐的，之後該名婦人是由他的友人扶到代
    書事務所休息，伊就離開回到郵局前執行勤務，當天晚上18
    時伊去執行的時候，那時是有圍籬及交通錐的，工人用水清
    洗場地，工人是整片都有沖水，不只是鋼板的部分，所有的
    區域都有沖水，工人走的時候，就把圍籬及三角錐都拿走了
    ，現場只剩下鋼板，車子經過時都有鋼板的聲音，有一點鋼
    板再碰到地板的聲音，沖水後大約二十到三十分鐘，被害人
    才騎機車到達現場等語（見原審卷第55至59頁），若合符節
    。至被告於本院審理時質疑證人歐泰宏上開證詞之可信度，
    並聲請查詢案發當日之日落時間，而案發當日之日落時間為
    17時07分，固有中央氣象局全球資訊網網頁資料可稽（見本
    院卷第36頁至第37頁），雖告訴人胡慧鏗行經上開路段之時
    間為晚間6時45分許，已於日落以後，然核諸證人歐泰宏既
    能於原審審理時明確證述告訴人所騎機車行經上開路段所鋪
    設之鋼板時滑倒等情，且其為案發當時執勤之警員，與告訴
    人、被告均不相識，所為上開證述應無偏頗之虞，當屬客觀
    可信，自不能以其目擊之時間係於日落之後，即得推翻證人
    歐泰宏上開證詞之真實性，況依卷附案發後現場照片所示（
    見宜蘭縣政府警察局宜蘭分局刑案偵查卷宗第9至10頁），
    案發現場道路有鋪設鋼板二塊，該鋪設鋼板處確有路面不平
    情形，益徵告訴人胡慧鏗騎乘上開機車行經該前揭路段鋪設
    鋼板處，因路面不平，致使其人車倒地，應無疑義。
  (二)復查，告訴人胡慧鏗於原審審理時證稱：伊回家休息了一下
    ，第2天早上去仁愛醫院看醫生，醫生說是挫傷，當時有照X
    光，沒有做包紮，擦藥後就回家，之後經過了好多天，因為
    膝蓋很腫，同事要伊再到其他醫院去看，所以11月21日到李
    建成醫師那裡去看，醫生發現膝蓋瘀血有疑似骨折的現象，
    然後就介紹伊到礁溪的杏和醫院，11月23日去杏和醫院，大
    約是等到11點多輪到伊看時，醫生說有骨折及十字韌帶受損
    ，要馬上開刀等語（見原審卷第49頁至第51頁、第53頁），
    再就財團法人蘭陽仁愛醫院99年8月26日宜仁醫字第990431
    號函暨病歷記錄（見原審卷第35至38頁），與杏和醫院、建
    成骨科外科診所出具之診斷證明書（見宜蘭縣政府警察局宜
    蘭分局刑案偵查卷第16至18頁）相互參合，顯示告訴人胡慧
    鏗於98年11月12日晚間在上開地點人車倒地後，即於98年11
    月13日至蘭陽仁愛醫院就診，斯時受有左膝瘀傷腫痛，X 光
    檢查髖骨雖無骨折，但脛骨突起處有些微受損，再於98年11
    月21日至建成骨科外科診所就醫，經診斷認告訴人胡慧鏗有
    左膝挫傷、疑左膝外側半月板破裂、左膝脛骨後十字韌帶撕
    裂性骨折之傷害，告訴人胡慧鏗復於98年11月23日至杏和醫
    院就醫，經診斷為左膝挫傷併關節腔血腫，左膝脛骨後十字
    韌帶撕裂性骨折，經該院醫師以左膝關節鏡檢查放血後施行
    左膝脛骨和後十字韌帶手術復位，鋼釘和石膏固定治療，足
    認告訴人胡慧鏗確因本件車禍受有左膝挫傷併關節腔血腫、
    左膝脛骨後十字韌帶撕裂性骨折之傷害，基此，被告辯稱告
    訴人之傷與本件車禍無關云云，顯難採信。
  (三)再查，本件車禍現場之污水下水道用戶接管第六標工程，雖
    由六宇工程行向實做公司承攬施作，有實做公司與六宇工程
    行簽訂之工程契約書影本在卷可稽（見原審卷第23、24頁）
    ，然證人即六宇工程行負責人蔡國麟於原審審理時證稱：車
    禍發生的地點是六宇工程行向實做公司承包，工程的具體內
    容是埋設排水管及作清水孔，就是要把路面挖開埋設管線再
    把路填平，施工過程當中工人是伊等叫的，工具是伊等的，
    施工過程當中所有現場的施工程序、指揮都遵從縣政府及承
    包商的監督，當時還未完工，因為是休息時間，馬路要給車
    子走，所以鋪鋼板，不架設圍籬，如果現場有施工人員，要
    架設圍籬，施工的時候，實做公司的人會不定時來看，就是
    一天會來好多次，會來監督、注意一些事情，例如有些小地
    方沒有注意到，會來提醒，要伊等注意安全及施工品質還有
    環境，伊等再跟工人講，請工人改善，挖路的時候要架設圍
    籬，還有兩邊要指揮交通，這些安全措施是包商告訴的程序
    ，伊等要按照包商所指示的程序來做，如果做的不確實，會
    來拍照，要扣錢，所以這對小包來說很重要等語（見原審卷
    第59至64頁），顯見關於施工現場安全措施之設置，六宇工
    程行固應負責，惟實做公司員工仍每日到場監督，且依卷附
    實做公司與六宇工程行之工程契約書特別條款第2條第6項記
    載：「工程要求：．．6.乙方（即六宇工程行）應完全遵守
    及配合本公司（指實做公司）派駐之工地主任及現場監工之
    指示。」等語（見原審卷第24頁），再衡諸實做公司之公共
    工程施工日誌（99年度偵字第2320號卷第18至20頁）上「工
    地勞工安全衛生事項之督導、公共衛生與安全環境之維護及
    其他工地行政事務」欄，有被告之簽名，且「專任工程人員
    簽章」欄亦有「工地負責人謝進福」之印文，尤證實做公司
    雖將上開工程部分交由承包商六宇工程行承攬施作，惟關於
    施工現場區域中就施作方式、安全維護等事項，被告為實做
    公司之工地負責人，仍擔負督導、指揮、糾正之責，被告所
    辯本件現場施工之承包商係六宇工程行，伊並非現場施工之
    負責人，不負有現場交通安全之責任云云，洵不足採。
  (四)按挖掘道路，應事先向公路主管或市區道路主管機關申請許
    可，主管機關許可時，應知會當地警察機關；工程進行中，
    並應樹立警告標誌，夜間並安裝警告燈；工程完竣後，應立
    即撤除並將障礙物清除，道路交通安全規則第143條定有明
    文。本件車禍現場之上開工程於案發當日晚間18時即停止施
    工等情，固據證人歐泰宏於原審審理時證述在卷（見原審卷
    第56頁），然證人蔡國麟於原審審理時證述上開工程尚未完
    工，因係休息時間，方鋪設鋼板等語（見原審卷第60頁至第
    61頁），是以該工程既未完工，仍屬進行中，依道路交通安
    全規則第143條規定，即應樹立警告標誌，被告所辯覆蓋鋼
    板後，即非工程進行中，並無道路交通安全規則第143條規
    定之適用乙節，顯屬無稽。而被告既為工地負責人，對施工
    現場安全維護事項，負督導、指揮、糾正之責，即應注意上
    開規定，依其情形復無不能注意情事，乃竟疏未注意，致肇
    本件車禍，告訴人胡慧鏗因而受傷，被告之過失與被害人胡
    慧鏗所受傷害間，顯有相當因果關係甚明。
  (五)至告訴人胡慧鏗於本件車禍受傷後，雖經勞工保險局審查失
    能程度符合失能給付標準附表第L12─33項，有告訴人胡慧
    鏗於本院審理時所提勞工保險局100年1月31日保給核字第09
    9031039777號函可稽（見本院卷第68頁），惟經本院函詢告
    訴人胡慧鏗曾就診之財團法人蘭陽仁愛醫院、杏和醫院、財
    團法人羅許基金會羅東博愛醫院，依財團法人蘭陽仁愛醫院
    100年3月21日宜仁醫字第10001515號函覆：「病患胡慧鏗女
    士因左膝受傷於98年11月13日本院門診治療，目前該肢體復
    原良好，行動功能正常」等語，杏和醫院100年3月4日杏和
    （100）高等法院字第001號函覆：「胡女士之病症宜拐杖或
    助行器輔助行走，以減輕患肢負重，建議休養3個月後可從
    事輕度不負重之工作。」等語，及財團法人羅許基金會羅東
    博愛醫院100年3月7日羅博醫字第1000300039號函覆：「1.
    目前左膝關節活動角度10至70度，約正常百分之四十，2.行
    走須拐杖助行，3.語言、意識無影響，4.關節無法伸直，有
    長短腳、軀幹斜傾之疑慮。」等語（見本院卷第86頁、第88
    頁、第90頁至第91頁），依該等函文內容，或謂告訴人休養
    三個月後即可從事輕度不負重之工作，亦有謂告訴人關節無
    法伸直，有長短腳、軀幹斜傾之「疑慮」，均不能使本院確
    信告訴人胡慧鏗所受之傷，已達肢體功能毀敗或嚴重減損之
    程度，尚難認告訴人胡慧鏗因本件車禍所受之傷害係屬刑法
    第10條第4項所規定之重傷，併此敘明。
  (六)綜上，被告前揭所辯，顯係事後圖卸刑責之詞，不足採信。
    是本件事證明確，被告犯行洵堪認定，應予依法論處。
二、核被告謝進福所為，係犯刑法第284條第2項前段之業務過失
    傷害罪。
三、原審以被告謝進福罪證明確，適用刑法第284條第2項前段、
    第41條第1項前段，刑法施行法第1條之1第1項、第2項前段
    ，審酌被告未督促工程安全措施之設置，因過失行為致他人
    受傷，依被害人所受傷害之程度，及被告犯罪後之態度等一
    切情狀，量處有期徒刑四個月，並諭知易科罰金之折算標準
    ，經核認事用法均無違誤。而刑之量定，為求個案裁判之妥
    當性，法律賦予法院裁量之權。量刑輕重，屬為裁判之法院
    得依職權自由裁量之事項，苟其量刑已以行為人之責任為基
    礎，並斟酌刑法第57條各款所列情狀，在法定刑度內，酌量
    科刑，如無偏執一端，致明顯失出失入情形，上級審法院即
    不得單就量刑部分遽指為不當或違法。原判決關於科刑之部
    分，已依刑法第57條各款所列犯後態度等一切情狀，而為量
    刑之準據，經核並無量刑輕重相差懸殊等裁量權濫用之情形
    ，量刑亦屬妥適，被告執前詞否認犯罪，上訴指摘原審判決
    不當，及檢察官循告訴人之請求，以原審之量刑過輕由提起
    上訴，均無理由，應予駁回。
據上論斷，應依刑事訴訟法第368條，判決如主文。
本案經檢察官羅建勛到庭執行職務
中    華    民    國   100    年    5     月    25    日
                  刑事第二十庭  審判長法  官  周盈文
                                      法  官  詹駿鴻
                                      法  官  林海祥
以上正本證明與原本無異。
不得上訴。
                                      書記官  林敬傑
中    華    民    國   100    年    5     月    25    日
附錄：本案論罪科刑法條全文。
中華民國刑法第284條
（過失傷害罪）
因過失傷害人者，處 6 月以下有期徒刑、拘役或 5 百元以下罰
金，致重傷者，處 1 年以下有期徒刑、拘役或 5 百元以下罰金
。
從事業務之人，因業務上之過失傷害人者，處 1 年以下有期徒
刑、拘役或 1 千元以下罰金，致重傷者，處 3 年以下有期徒刑
、拘役或 2 千元以下罰金。